% Lista de Exercícios

\vspace*{-1.2cm}
\begin{center}
\LARGE \textbf{Distribuições de Probabilidades} \\[0.2cm]
\normalsize
Monitoria CE081 - atualizado em `r format(Sys.time(), "%d de %B de %Y às
%X")` 
\end{center}

```{r setup, include = FALSE}

source("_setup.R")

drawN <- function(lwr = -3, upr = 3, Xc = 1, labels = Xc,
                  type = 1:3, legend = TRUE) {
    x <- seq(lwr, upr, length.out = 100)
    fx <- dnorm(x)
    plot(fx ~ x, type = "l", axes = FALSE, xlab = "", ylab = "",
         ylim = c(0, max(fx) * 1.17))
    axis(1, c(-10, 10), labels = c("", ""))
    axis(1, Xc, labels = labels)
    if (type[1] == 1) {
        xx <- seq(0, Xc, length = 50)
        leg <- expression(P(0<=~Z<=~Z[c]))
    }
    if (type[1] == 2) {
        xx <- seq(-5, Xc, length = 50)
        leg <- expression(P(Z<=~Z[c]))
    }
    if (type[1] == 3) {
        xx <- seq(Xc, 5, length = 50)
        leg <- expression(P(Z>=~Z[c]))
    }
    fxx <- dnorm(xx)
    polygon(c(xx, rev(xx)), c(fxx, rep(0, 50)), density = 20)
    if (legend) {
        legend("topleft", bty = "n", density = 30,
               legend = leg, cex = 1.2)
    }
    box("figure")
}

drawZN <- function(lwr = -3, upr = 3, mu = 0, sigma = 1,
                   qz = c(-1, 1), type = 1:3, angle = NULL,
                   las = 1, legend = FALSE, box = TRUE,
                   labelx = c("X", "barX")) {
    # @param quantis lista de vetores de tamanho, os
    # vetores tem em seu primeiro elemento o quantil de
    # Z(0, 1) e no segundo o quantil de X(mu, sigma)
    ##-------------------------------------------
    if (labelx[1] == "barX") labelx[1] <- expression(bar(X))
    ##-------------------------------------------
    draw.prob <- function(x, type = 1:3) {
        if (is.null(angle)) angle <- sample(0:90, 1)
        if (type[1] == 1) {
            if (x <= 0) xx <- seq(x, 0, length = 50)
            if (x  > 0) xx <- seq(0, x, length = 50)
        }
        if (type[1] == 2) xx <- seq(-5, x, length = 50)
        if (type[1] == 3) xx <- seq(x, 5, length = 50)
        fxx <- dnorm(xx)
        polygon(c(xx, rev(xx)), c(fxx, rep(0, 50)),
                density = 12, angle = angle)
    }
    ##-------------------------------------------
    x <- seq(lwr, upr, length.out = 100)
    fx <- dnorm(x)
    par(mgp = c(0, 0.5, 0), tcl = -0.3, mar = c(2, 1, 0, 1))
    plot(fx ~ x, type = "l", axes = FALSE, xlab = "", ylab = "",
         ylim = c(-0.12, max(fx) * 1.05))
    ##-------------------------------------------
    qx <- qz * sigma + mu
    sapply(qz, draw.prob, type = type)
    ##-------------------------------------------
    axis(1, c(-10, 0, 10), labels = c("", mu, ""), line = -3, las = las)
    axis(1, upr*1.05, labels = labelx[1], line = -3,
         tick = FALSE, cex.axis = 1.3)
    axis(1, qz, labels = round(qx, 2), line = -3, las = las)
    axis(1, c(-10, 0, 10), labels = c("", 0, ""), las = las)
    axis(1, upr*1.05, labels = "Z", tick = FALSE, cex.axis = 1.3)
    axis(1, qz, labels = round(qz, 2), las = las)
    ##-------------------------------------------
    if (type[1] == 1) leg <- expression(P(0<=~Z<=~Z[c]))
    if (type[1] == 2) leg <- expression(P(Z<=~Z[c]))
    if (type[1] == 3) leg <- expression(P(Z>=~Z[c]))
    if (legend) {
        legend("topleft", bty = "n", density = 30,
               legend = leg, cex = 1.2)
    }
    if (box) box("figure", col = "#33335B")
}

```

<!--------------------------------------------- -->
<!-- Prefácio à resolução -->
\begin{defproblem}{prefacio}
\begin{onlysolution}
A resolução (detalhada) dos exercícios é feita com base nas
probabilidades tabeladas da distribuição Normal Padrão na forma: $P(0
\leq Z \leq Z_c)$ (conforme figura 1 à esquerda). Contudo, para qualquer
tabulação da distribuição chegar-se-á ao mesmo resultado.

```{r, fig.height = 2, fig.width = 6, fig.cap = "Tipos de distribuições Normais tabelas"}

par(mfrow = c(1, 3), mar = c(2, 1, 0, 1))
drawN(Xc = 1, labels = expression(Z[c]), type = 1)
drawN(Xc = 1, labels = expression(Z[c]), type = 2)
drawN(Xc = 1, labels = expression(Z[c]), type = 3)

```

Ressalta-se que, embora os procedimentos para resolução sejam exibidos,
os cálculos são realizados via procedimentos computacionais, portanto
arrendondamentos podem alterar ligeiramente os resultados. Todavia, se
houver algum resultado discrepante informe o monitor para correção.
\end{onlysolution}
\end{defproblem}


<!--------------------------------------------- -->
<!-- Item Kobe Bryant -->
\begin{defproblem}{normal1}
  (Usando a tabela) Calcule as probabilidades abaixo considerando X uma
  variável aleatória normalmente distribuída com média $\mu$ e variância
  $\sigma^2$: \\[0.2cm]
  \begin{textenum}
    \item $P(X \geq 1 \mid \mu = 0,\, \sigma^2 = 1)$
        \resp{`r pnorm(1, lower = FALSE)`} \\[0.1cm]
    \item $P(X > -2 \mid \mu = 0,\, \sigma^2 = 1)$
        \resp{`r pnorm(-2, lower = FALSE)`} \\[0.1cm]
    \item $P(X < 1,5 \mid \mu = 0,\, \sigma^2 = 1)$
        \resp{`r pnorm(1.5, lower = TRUE)`} \\[0.1cm]
    \item $P(X \leq -0,5 \mid \mu = 0,\, \sigma^2 = 1)$
        \resp{`r pnorm(-0.5, lower = TRUE)`} \\[0.1cm]
    \item $P(-1 < X < 1,5 \mid \mu = 0,\, \sigma^2 = 1)$
        \resp{`r diff(pnorm(c(-1, 1.5)))`} \\[0.1cm]
    \item $P(1 < X \leq 1,5 \mid \mu = 0,\, \sigma^2 = 1)$
        \resp{`r diff(pnorm(c(1, 1.5)))`} \\[0.1cm]
    \item $P(X \leq 9 \mid \mu = 10,\, \sigma^2 = 9)$
        \resp{`r pnorm(9, 10, 3)`}
  \end{textenum}
\begin{onlysolution}
\newline \it \color{black!80!blue!80}
\begin{multicols}{2}

(a) Na tabela $P(0 \leq Z \leq 1) = $ `r pnorm(1) - 0.5`.\\ Portanto
$P(Z \geq 1) =$ 0,5 - `r pnorm(1) - 0.5` = `r pnorm(1, lower = FALSE)`

(b) Na tabela $P(0 \leq Z \leq 2) = $ `r pnorm(2) - 0.5`.\\ Portanto
$P(Z > -2) =$ `r pnorm(2) - 0.5` + 0,5 = `r pnorm(-2, lower = FALSE)`

(c) Na tabela $P(0 \leq Z \leq 1,5) = $ `r pnorm(1.5) - 0.5`.\\ Portanto
$P(Z < 1,5) =$ `r pnorm(1.5) - 0.5` + 0,5 = `r pnorm(1.5)`

(d) Na tabela $P(0 \leq Z \leq 0,5) = $ `r pnorm(0.5) - 0.5`.\\ Portanto
$P(Z \leq -0,5) =$ 0,5 - `r pnorm(0.5) - 0.5` = `r pnorm(-0.5)`

\vfill \columnbreak

(e) Na tabela $P(0 \leq Z \leq 1) = $ `r pnorm(1) - 0.5` e $P(0 \leq Z
\leq 1,5) = $ `r pnorm(1.5) - 0.5`. Portanto $P(-1 < Z < 1,5) =$
`r pnorm(1) - 0.5` + `r pnorm(1.5) - 0.5` = `r diff(pnorm(c(-1, 1.5)))`

(f) Na tabela $P(0 \leq Z \leq 1) = $ `r pnorm(1) - 0.5` e $P(0 \leq Z
\leq 1,5) = $ `r pnorm(1.5) - 0.5`. Portanto $P(1 < Z \leq 1,5) =$
`r pnorm(1.5) - 0.5` - `r pnorm(1) - 0.5` = `r diff(pnorm(c(1, 1.5)))`

(g) Padronizando $P\left ( \frac{X-\mu}{\sigma} \leq
\frac{9-10}{\sqrt{9}} \right ) = P(Z \leq $ `r (9-10)/3`). Na tabela
$P(0 \leq Z \leq 0,333) = $ `r pnorm(1/3) - 0.5`. Portanto $P(Z \leq -0,333)
=$ 0,5 - `r pnorm(1/3) - 0.5` = `r pnorm(-1/3)`
\end{multicols}
\end{onlysolution}
\end{defproblem}

<!--------------------------------------------- -->
<!-- Item  -->
\begin{defproblem}{casquinha}

  Uma lanchonete adquiriu recentemente uma máquina de sorvete italiano
  automática. Sabe-se, pelo fabricante, que a máquina produz sorvetes
  com uma variância de 400 gramas$^2$ e que somente 15,9\% dos sorvetes
  produzidos tem peso inferior a 70 gramas. Supondo uma distribuição
  Normal para a variável de interesse responda:\\[0.2cm]
  \begin{textenum}
    \item Qual a média de peso dos sorvetes produzidos pela máquina?
      \resp{90 gramas} \\[0.1cm]
    \item Qual a probabilidade de se produzir uma casquinha com peso
    menor que 85 gramas? \resp{`r pnorm(85, 90, 20)`} \\[0.1cm]
    \item Sendo que o peso anunciado da casquinha de 100 gramas e
    tolera-se casquinhas dentre 80 e 120 gramas. Qual a proporção de
    casquinhas produzidas com peso inferior a especificação? E peso
    superior a especificação? \resp{`r pnorm(80, 90, 20)*100`\% e  
    `r pnorm(120, 90, 20, lower = FALSE)*100`\%} \\[0.1cm]
    \item Você acredita que a máquia atende satisfatoriamente as
    especificações? O que deve ser adequado na distribuição dos pesos
    para que se atenda as especificações? \resp{O parâmetro de locação
    $\mu$ deve estar de acordo como o especificado.}
  \end{textenum}
\begin{onlysolution}
\newline \it \color{black!80!blue!80}
\vspace{-0.6cm}
\begin{multicols}{2}

```{r, fig.height = 3.5, fig.width = 4}


a <- pnorm(70, 90, 20)
b <- pnorm(85, 90, 20)
c1 <- pnorm(80, 90, 20)
c2 <- pnorm(120, 90, 20, lower = FALSE)

drawZN(mu = 90, sigma = 20, qz = c(-1/2, 3/2), angle = 90)
text(x = -2, y = dnorm(-2)*1.2, label = round(a, 3), cex = 1.2)
abline(v = 0.5, lty = 2, col = 4)
par(new = TRUE)
drawZN(mu = 90, sigma = 20, qz = -1, type = 2, angle = 0)
text(x = 1.5/2, y = dnorm(1.5/2) * 1.2, label = round(1 - c1 + c2, 3),
     cex = 1.2)

```

\vfill
\columnbreak
X: peso das casquinhas em gramas, $X \sim N(\mu, 400)$

(a) Sabe-se que $P(X < 70) = 0,159$, consequentemente $P\left (
\frac{X-\mu}{\sigma} < \frac{70-\mu}{\sqrt{400}} \right ) = P(Z <
z_{0,159}) = 0,159$. Pela tabela temos que $z_{0,159} = 1$, ou seja, 
$\frac{70-\mu}{\sqrt{400}} = 1$. Assim, isolando $\mu$ chegamos a $\mu =
90$.

(b) $P(X < 85 ) = P\left ( \frac{X-\mu}{\sigma} <
\frac{85-90}{\sqrt{400}} \right ) = P(Z < -0,25)$ = `r b`.

(c) Inferior $\Rightarrow P(X \leq 80) = P\left ( \frac{X-\mu}{\sigma}
\leq \frac{80-90}{\sqrt{400}} \right ) = P(Z \leq -0,5) =$ `r c1` \\
Superior $\Rightarrow P(X \geq 120) = P\left ( \frac{X-\mu}{\sigma} \geq
\frac{120-90}{\sqrt{400}} \right ) = P(Z \geq 1,5) =$ `r c2`

(g) Interpretação pessoal, porém utilize as probabilidades calculadas e o
gráfico apresentado (a linha em vermelho representa o valor anunciado,
100 g)
\end{multicols}
\end{onlysolution}
\end{defproblem}


<!--------------------------------------------- -->
<!-- Item  -->
\begin{defproblem}{gravidez}
  O prazo de duração de uma gravidez têm uma distribuição Normal com
  média 268 dias e variância 225 dias$^2$. Definindo como prematura uma
  criança que nascer com menos de 247 dias de gestação, responda:
  \\[0.2cm]
  \begin{textenum}
    \item Qual a porcentagem de crianças nascidas prematuramente?
    \resp{`r pnorm(247, 268, 15)`}\\[0.1cm]
    \item Se tivéssemos interesse em mudar a definição de criança
    prematura como sendo aquela cujo período de gestação está entre os
    4\% menores, qual seria o tempo mínimo de gestação para que uma
    criança não fosse considerada prematura?
    \resp{`r qnorm(0.04, 268, 15)`}
  \end{textenum}
\begin{onlysolution}
\newline \it \color{black!80!blue!80}
\vspace{-0.6cm}
\begin{multicols}{2}

```{r, fig.height = 3.5, fig.width = 4}


a <- pnorm(247, 268, 15)
b <- qnorm(0.04, 268, 15)

drawZN(mu = 268, sigma = 20, qz = c(-1.4, -1.75), type = 2, las = 2)
text(x = -2.1, y = dnorm(2.1)*1.8, label = round(a, 3),
     cex = 1.2)
text(x = -2.5, y = dnorm(2.5)*2, label = 0.04, cex = 1.2)

```

X: tempo de duração de uma gravidez em dias, $X \sim N(268, 225)$

(a) Prematura = nascer com menos de 247 dias. $P(X < 247) = P\left (
\frac{X-\mu}{\sigma} < \frac{247-268}{\sqrt{225}} \right ) = P(Z < -1,4)
=$ `r a`. 

(b) Prematura, se a probabilidade do tempo de gestação à esquerda de um
valor $q_p$ for menor que 0,04.\\ $P(X < q_p) = 0,04$, consequentemente,
$P\left ( \frac{X-\mu}{\sigma} < \frac{q_p-268}{\sqrt{225}} \right ) =
P(Z < z_{0,04}) = 0,04$. Pela tabela temos que $z_{0,04} =$  
`r qnorm(0.04)`, ou seja, $\frac{q_p-268}{\sqrt{225}} =$  
`r qnorm(0.04)`. Assim, isolando $q_p$ chegamos a $q_p$ = `r b`.
\end{multicols}
\end{onlysolution}
\end{defproblem}

<!--------------------------------------------- -->
<!-- Item Rosquinhas -->
\begin{defproblem}{rosquinhas}

  Uma fábrica de alimentos, especializada em rosquinhas, afirma que o
  comprimento de suas rosquinhas se distribuem normalmente com média de
  10 cm e desvio padrão de 4 cm. Recentemente um cliente desta empresa
  pediu ressarcimento de todo o valor pago nas rosquinhas, pois a
  especificação estava incorreta, esta constatação do cliente veio após
  ele obter, de 25 rosquinhas, uma média de 9 cm. Você acredita que o
  cliente teve razão em pedir ressarcimento?
\begin{onlysolution}
\newline \it \color{black!80!blue!80}

\begin{multicols}{2}

```{r, fig.height = 3.5, fig.width = 4}


a <- pnorm(9, 10, 4/sqrt(25))

drawZN(mu = 10, sigma = 4/sqrt(25), qz = -1.25, type = 2,
       labelx = "barX")
text(x = -2.2, y = dnorm(2.2)*2, label = round(a, 3), cex = 1.2)

```

X: comprimento das rosquinhas em centímetros,\\ $X \sim N(\mu = 10,
\sigma^2 = 16)$\\
$\bar{X}:$ comprimento médio das rosquinhas em centímetros , $X \sim
N(\mu = 10, \sigma_{\bar{x}}^2 = \sigma^2 / n = 16/25)$

Assim, a probabilidade de ocorrer a situação informada pelo cliente ou
algo mais extremo é $P(\bar{X} \leq 9) = P\left (
\frac{\bar{X}-\mu}{\sigma_{\bar{x}}} < \frac{9-10}{4/\sqrt{25}} \right
) = P(Z < -1,25) =$ `r a`

\end{multicols}
\end{onlysolution}
\end{defproblem}

<!--------------------------------------------- -->
<!-- Item Glicose -->
\begin{defproblem}{glicose}
  Suponha que a taxa normal de glicose no sangue humano é uma variável
  aleatória com distribuição Normal de média 100 mg por 100 ml de sangue
  e desvio padrão 6 mg por 100 ml de sangue. Calcule as probabilidades
  de: \\[0.2cm]
  \begin{textenum}
    \item Apresentar taxa de glicose superior a 110 mg por 100 ml de
    sangue. \resp{`r pnorm(110, 100, 6, lower = FALSE)`} \\[0.1cm]
    \item Apresentar taxa de glicose entre 90 e 115 mg por 100 ml de
    sangue. \resp{`r diff(pnorm(c(90, 115), 100, 6))`} \\[0.1cm]
    \item Qual a probabilidade da interseção entre os eventos descritos
    nos itens (a) e (b). \resp{`r pnorm(c(120, 90), 100, 6)`}
  \end{textenum}
\begin{onlysolution}
\newline \it \color{black!80!blue!80}

\begin{multicols}{2}

```{r, fig.height = 3.5, fig.width = 4}

a <- pnorm(110, 100, 6, lower = FALSE)
b <- diff(pnorm(c(90, 115), 100, 6))
c <- diff(pnorm(c(110, 115), 100, 6))

qts <- (c(90, 110, 115) - 100)/6

drawZN(lwr = -4, upr = 4, mu = 100, sigma = 6, qz = qts[2], type = 3)
text(x = 2.8, y = dnorm(2.3)*2, label = round(a, 3), cex = 1.2)
par(new = TRUE)
drawZN(lwr = -4, upr = 4, mu = 100, sigma = 6, qz = qts[-2],
       type = 1, angle = 90)
text(x = 0.8, y = dnorm(0.8)*1.1, label = round(b, 3), cex = 1.2)

```

X: taxa normal de glicose no sangue humano em mg/100ml, $X \sim N(100, 6^2)$\\

(a) $P(X > 110) = P\left ( \frac{X-\mu}{\sigma} >
\frac{110-100}{6} \right ) = P(Z > 1,67) =$ `r a` \\[0.1cm]

(b) $P(90 < X < 115) = P\left ( \frac{90-100}{6} < \frac{X-\mu}{\sigma} >
\frac{115-100}{6} \right ) = P(-1,67 < Z < 2,5) =$ `r b` \\[0.1cm]

(c) $P([X > 110] \bigcap [90 < X < 115]) = P(100 < X < 115) = P\left (
\frac{110-100}{6} < \frac{X-\mu}{\sigma} > \frac{115-100}{6} \right ) =
P(1,67 < Z < 2,5)$ = `r c` \\[0.1cm]

\end{multicols}
\end{onlysolution}
\end{defproblem}

<!--------------------------------------------- -->
<!-- Item Distribuição amostral da média -->
\begin{defproblem}{distmedia}
  (Distribuição amostral da média) Seja X uma variável aleatória
  normalmente distribuída com média 30 e variância 100. Calcule as
  probabilidades descritas abaixo: \\[0.2cm]
    \begin{textenum}
      \item De X ser superior a 35.
        \resp{`r pnorm(35, 30, 10, lower = FALSE)`} \\[0.1cm]
      \item Da média de 4 amostras de X ser superior a 35.
        \resp{`r pnorm(35, 30, 10/sqrt(4), lower = FALSE)`} \\[0.1cm]
      \item Da média de 10 amostras de X ser superior a 35.
        \resp{`r pnorm(35, 30, 10/sqrt(10), lower = FALSE)`} \\[0.1cm]
      \item Da média de 16 amostras de X ser superior a 35.
        \resp{`r pnorm(35, 30, 10/sqrt(16), lower = FALSE)`} \\[0.1cm]
      \item Da média de 25 amostras de X ser superior a 35.
        \resp{`r pnorm(35, 30, 10/sqrt(25), lower = FALSE)`} \\[0.1cm]
    \end{textenum}
\begin{onlysolution}
\newline \it \color{black!80!blue!80} \small

\begin{multicols}{2}

```{r, fig.height = 3.5, fig.width = 4}

x <- seq(0, 60, length.out = 200)
fx <- dnorm(x, 30, 10)
fx4 <- dnorm(x, 30, 10/sqrt(4))
fx10 <- dnorm(x, 30, 10/sqrt(10))
fx16 <- dnorm(x, 30, 10/sqrt(16))
fx25 <- dnorm(x, 30, 10/sqrt(25))
n <- c(1 , 4, 10, 16, 25)
legenda <- parse(text = c("X",
                          paste0("bar(X)[", n[-1], "]")))

par(mgp = c(0, 0.5, 0), tcl = -0.3, mar = c(1.8, 0, 0, 0))
plot(fx25 ~ x, type = "l", lty = 5,
     axes = FALSE, xlab = "", ylab = "")
axis(1)
lines(fx16 ~ x, type = "l", lty = 4)
lines(fx10 ~ x, type = "l", lty = 3)
lines(fx4 ~ x, type = "l", lty = 2)
lines(fx ~ x, type = "l", lty = 1)
legend("topleft", lty = 1:5, bty = "n", legend = legenda)
abline(v = 35, col = 4, lty = 2)
box("figure", col = "#33335B")

resp <- pnorm(35, 30, sqrt(100/n), lower = FALSE)

```

Seja $\bar{X}_n$: média de n observações da variável aleatória X.

(a) $P(X > 35) = P\left ( \frac{X-\mu}{\sigma} >
\frac{35-30}{\sqrt(100)} \right ) = P(Z > 0,5) =$ `r resp[1]`

(b) $\bar{X}_4 \sim N(\mu = 4, \sigma_4^2 = 100 / 4)$\\
$P(X > 35) = P\left ( \frac{X-\mu}{\sigma_4} >
\frac{35-30}{\sqrt(100/4)} \right ) = P(Z > 1) =$ `r resp[2]`

(c) $\bar{X}_{10} \sim N(\mu = 4, \sigma_4^2 = 100 / 10)$\\
$P(X > 35) = P\left ( \frac{X-\mu}{\sigma_{10}} >
\frac{35-30}{\sqrt(100/10)} \right ) = P(Z > 1,58) =$ `r resp[3]`

(d) $\bar{X}_{16} \sim N(\mu = 4, \sigma_4^2 = 100 / 16)$\\
$P(X > 35) = P\left ( \frac{X-\mu}{\sigma_{16}} >
\frac{35-30}{\sqrt(100/16)} \right ) = P(Z > 2) =$ `r resp[4]`

(e) $\bar{X}_{25} \sim N(\mu = 4, \sigma_4^2 = 100 / 25)$\\
$P(X > 35) = P\left ( \frac{X-\mu}{\sigma_{25}} >
\frac{35-30}{\sqrt(100/25)} \right ) = P(Z > 2,5) =$ `r resp[5]`

\end{multicols}
\end{onlysolution}
\end{defproblem}

<!--------------------------------------------- -->
<!-- Item embalagens -->
\begin{defproblem}{corrida}
  Um pai decidiu por incentivar seu filho a realizar percursos de
  corrida de forma mais rápida, o percurso atualmente é realizado, em
  média, com 45 minutos . O pai propôs um desafio em que, se o filho
  realiza o percurso antes de 35 minutos recebe um prêmio de R\$10,00,
  porém se o percurso for realizado em 1 hora ou mais o filho deve
  pagar, ao pai R\$4,00. Supondo que a distribuição dos tempos para
  realização do percurso seja normal e ainda que a variância seja 10
  min$^2$. Quantos reais espera-se que o filho ganhe neste desafio, em
  30 corridas? \resp{R\$ `r 30*(b*10 - a*4)`}
\begin{onlysolution}
\newline \it \color{black!80!blue!80}
\begin{multicols}{2}

```{r, fig.height = 3.5, fig.width = 4}

a <- pnorm(60, 45, 10, lower = FALSE)
b <- pnorm(35, 45, 10)

drawZN(mu = 45, sigma = 10, qz = 1.5, type = 3)
text(x = 2.2, y = dnorm(2.2)*2, label = round(a, 3), cex = 1.2)
par(new = TRUE)
drawZN(mu = 45, sigma = 10, qz = -1, type = 2)
text(x = -2, y = dnorm(2)*2, label = round(b, 3), cex = 1.2)


```

X: tempo para realização do percurso. $X \sim N(45, 10^2)$ 
L: Lucro esperado do filho no desafio

\begin{myalign*}
    L &= \textrm{P(ganhar)R\$10,00 - P(pagar)R\$4,00} & \\
    &= P(X < 35)10 - P(X > 60)4 & \\
    &=
      P\left ( \frac{X-\mu}{\sigma} < \frac{35-45}{\sqrt{100}} \right
    )10 - P\left ( \frac{X-\mu}{\sigma} > \frac{60-45}{\sqrt{100}}
    \right )4 & \\
    &= P(Z < -1)10 - P(Z > 1.5)4 & \\
    &= (0,159)10 - (0,067)4 & \\
    &= 1,59 - 0,268 = `r b*10 - a*4` & \\
\end{myalign*}

Assim L = `r b*10 - a*4` representa o lucro esperado em uma corrida,
deseja-se para 30 corridas espera-se que o filho ganhe `r 30*(b*10 -
a*4)` reais.
\end{multicols}
\end{onlysolution}
\end{defproblem}

<!--==================================================================== -->
<!-- Exibe os exercícios elaborados  -->

\useproblem{prefacio}

\begin{enumerate}[leftmargin=*]
    \renewcommand\labelenumi{\bfseries\theenumi.}
    \item \useproblem{normal1}
    \item \useproblem{casquinha}
    \item \useproblem{gravidez}
    \item \useproblem{rosquinhas}
    \item \useproblem{glicose}
    \pagebreak
    \item \useproblem{distmedia}
    \item \useproblem{corrida}
\end{enumerate}

