% Lista de Exercícios

\vspace*{-1.2cm}
\begin{center}
\LARGE \textbf{Distribuições de Probabilidades} \\[0.2cm]
\normalsize
Monitoria CE081 - atualizado em `r format(Sys.time(), "%d de %B de %Y às
%X")` 
\end{center}

```{r setup, include = FALSE}

source("_setup.R")

```

<!--------------------------------------------- -->
<!-- Item Kobe Bryant -->
\begin{defproblem}{kobe-bryant}

  Recentemente o jogador de basquete Kobe Bryant encerrou sua
  carreira. Em sua última partida ele chegou a incríveis 60 pontos
  marcados na vitória do Lakers sobre o Utah Jazz. Sabendo que a média
  de pontos de Kobe na sua última temporada foi de 17,6 pontos qual a
  probabilidade dele ter marcado os 60 pontos naquela última partida? A
  que fatores você atribuiria este feito do jogador? \resp{aprox. 0}
\begin{onlysolution}
\newline \it \color{black!80!blue!80}

X: número de pontos de Kobe em uma partida de basquete \\
X $ \sim \textrm{Poisson}(\lambda = 17,6)$

\begin{myalign*}
    & P(X = 60) = \frac{e^{-17,6}\, 17,6^{60}}{60!} \approx 0 & \\
\end{myalign*}
\end{onlysolution}
\end{defproblem}

<!--------------------------------------------- -->
<!-- Item Futebol -->
\begin{defproblem}{futebol}

  Na Liga Paulistana de Futebol Amador o time \textit{Unidos do Colombo}
  obtém a média de 0,70 gols marcados no primeiro tempo de jogo. Este
  campeonato é constituído por fases onde os times jogam 2 jogos (um
  como mandante e outro como visitante), quem tiver o maior número de
  gols acumulado ganha e em caso de empate recorre-se aos pênaltis. O
  time está nas semi-finais do campeonato e perdeu o primeiro jogo por
  2x0. Supondo equidade no comportamento do time em ambos os tempos de
  jogo responda: \\[0.2cm]
  \begin{textenum}
    \item Qual a probabilidade do \textit{Unidos do Colombo} marcar 1
    gol no primeiro tempo? \resp{`r dpois(1, 0.7)`} \\[0.1cm]
    \item Qual a probabilidade deles marcarem mais que 2 gols no segundo
    tempo? \resp{`r ppois(2, 0.7, lower = FALSE)`} \\[0.1cm]
    \item Qual a probabilidade do \textit{Unidos do Colombo} avançar
    para a próxima fase sem necessitar dos pênaltis?
    \resp{`r ppois(2, 1.4, lower = FALSE)`}
  \end{textenum}
\begin{onlysolution}
\newline \it \color{black!80!blue!80}

X: número de gols marcados em um tempo de jogo \\
X $ \sim \textrm{Poisson}(\lambda = 0,7)$

\begin{myalign*}
    & P(X = 1) = \frac{e^{-0,7}\, 0,7^{1}}{1!} = `r dpois(1, 0.7)` &
\end{myalign*}

\begin{myalign*}
    P(X > 2) &= 1 - P(X \leq 2) & \\
    & = 1 - [P(X = 0) + P(X = 1) + P(X = 2)] & \\
    & = 1 - \overset{}{e^{-0,7}} \left ( \frac{0,7^{0}}{0!} + 
    \frac{0,7^{1}}{1!} + \frac{0,7^{2}}{2!} \right )
    = `r ppois(2, 0.7, lower = FALSE)` \\
\end{myalign*}

$Y$: número de gols marcados em ambos os tempos de jogo \\
$Y \sim \textrm{Poisson}(\lambda = 2(0,7) = 1.4)$

\begin{myalign*}
    P(Y > 2) &= 1 - P(Y \leq 2) & \\
    & = 1 - [P(Y = 0) + P(Y = 1) + P(Y = 2)] & \\
    & = 1 - \overset{}{e^{-1,4}}\left ( \frac{1,4^{0}}{0!} +
    \frac{1,4^{1}}{1!} + \frac{1,4^{2}}{2!} \right )
    = `r ppois(2, 1.4, lower = FALSE)` 
\end{myalign*}
\end{onlysolution}
\end{defproblem}

<!--------------------------------------------- -->
<!-- Item Frutos -->
\begin{defproblem}{feijao}

  Seu José, um micro agricultor, está planejando trocar a cultivar de
  feijão que será plantada em seu terreno e para tal pediu auxílio a um
  amigo estatístico. Na colheita anterior, seu José teve uma média de 4
  grãos de feijão por vagem. E a nova cultivar, segundo a Embrapa,
  proporciona o número de grãos por vagem ($X$) com as seguintes
  probabilidades, calculadas a partir de uma distribuição Poisson.

```{r, include = FALSE}

## Define os dados 
x <- 0:6
px <- dpois(x, 3)

## Constrói a tabela
da <- data.frame(x, px)
names(da) <- c("X", "P(X = x)")
xt <- xtable(t(mapply("format", da, digits = c(0, 4))),
             align = "cccccccc")
print(xt, include.colnames = FALSE, 
      hline.after = c(1,0,2), comment = FALSE)

```

\begin{table}[H]
\centering
\begin{tabular}{cccccccc}
   \hline
X & 0 & 1 & 2 & 3 & 4 & 5 & 6 \\ 
   \hline
P(X = x) & 0.04979 & 0.14936 & 0.22404 & 0.22404 & 0.16803 & 0.10082 & 0.05041 \\ 
   \hline
\end{tabular}
\end{table}

Considerando a distribuição de probabilidades descrita, faça o que se
pede: \\[0.2cm]
\begin{textenum}
    \item Defina a variável X representada na distribuição de
    probabilidades e o domínio de X (os valores que X pode
    assumir).\\[0.1cm]
    \item Qual a taxa de grãos por vagem ($\lambda$) considerada pela
    Embrapa para cálculo das probabilidades? \resp{3} \\[0.1cm]
    \item Calcule as probabilidades de haver pelo menos quatro,
    exatamente quatro e mais que 4 grãos de feijão em uma
    vagem. \resp{0,815; 0,168; 0,185}\\[0.1cm]
    \item O que o amigo estatístico de seu José poderia indicar-lhe
    sobre a escolha desta nova cultivar?
\end{textenum}
\begin{onlysolution}
\newline \it \color{black!80!blue!80}

X: número de grão de feijão por vagem, $\quad X \in \mathbb{Z}_+$, ou
seja, $x = 0, 1, 2, ...$ \\
$X \sim \textrm{Poisson}(\lambda)$

Sabemos, pela distribuição dada que $P(X = 0) = 0,04979$. Então,

\begin{myalign*}
    P(X = 0) &= \overset{}{e^{-\lambda}}\, \overset{}{\lambda^{0}}/0! =
    0,04979 &\\ 
    & = \overset{}{e^{-\lambda}} = 0,04979 &\\
    & = \overset{}{\ln(e^{-\lambda})} = \ln(0,04979) &\\
    & = \lambda = 3
\end{myalign*}

\begin{myalign*}
    P(X \leq 4) &= P(X = 0) + P(X = 1) + P(X = 2) + P(X = 3) + P(X = 4)
    &\\
    &= `r paste(round(dpois(0:4, 3), 5), collapse = "+")` = `r sum(round(dpois(0:4, 3), 5))`
\end{myalign*}

\begin{myalign*}
    P(X = 4) &= P(X = 4) = 0,168 &
\end{myalign*}

\begin{myalign*}
    P(X > 4) &= 1 - P(X \leq 4) = 1 - 0,815 = 0,185 &
\end{myalign*}
\end{onlysolution}
\end{defproblem}

<!--------------------------------------------- -->
<!-- Item Poisson1 -->
\begin{defproblem}{poisson1}

  Seja X uma variável aleatória que se distribua conforme modelo Poisson
  de $\lambda = 5$ em certo espaço de tempo t, ou seja, $X \sim
  \textrm{Poisson}(\lambda t = 5t)$. Calcule: \\[0.2cm]  
\begin{textenum}
    \item P(X = 3 $\mid$ t = 1 ) \resp{`r dpois(3, 5)`} \\[0.1cm]
    \item P(X > 3 $\mid$ t = 1 ) \resp{`r ppois(3, 5, lower = F)`}
    \\[0.1cm]
    \item P(X $\leq$ 2 $\mid$ t = 1 ) \resp{`r ppois(2, 5)`} \\[0.1cm]
    \item P(2 < X $\leq$ 6 $\mid$ t = 1 ) \resp{`r sum(dpois(3:6, 5))`}
    \\[0.1cm]
    \item E[X $\mid$ t = 2] e V[X $\mid$ t = 2], a média e a variância
    de X no espaço de tempo t = 2. \resp{10; 10} \\[0.1cm]
    \item As probabilidades dos itens (a), (b), (c) e (d) considerando
    as contagens no espaço de tempo t = 2. \resp{`r dpois(3, 10)`; 
    `r ppois(3, 10, lower = FALSE)`; `r ppois(5, 10)`;
    `r sum(dpois(3:6, 10))`}
\end{textenum}
\begin{onlysolution}
\newline \it \color{black!80!blue!80}

RESOLVER
\end{onlysolution}
\end{defproblem}

<!--------------------------------------------- -->
<!-- Item Gráfica -->
\begin{defproblem}{grafica}

  Uma gráfica têm como principal serviço a impressão de calendários
  personalizados. Para cada calendário vendido lucra-se R\$5,00. Ainda,
  como garantia de qualidade, não se cobra os calendários que
  apresentarem quaisquer erros de impressão. Nos registros de produção
  da gráfica constatou-se que já foram produzidos 100 calendários e
  destes, foram encontrados 50 erros de impressão. Considerando o padrão
  histórico de produção da gráfica, qual o lucro esperado por calendário?
  Neste contexto, você manteria a garantia de não cobrar os que
  apresentarem defeitos? \resp{Lucro esperado R\$3,04}
  \begin{onlysolution}
  \newline \it \color{black!80!blue!80}

X: número de erros de impressão por calendário \\
$X \sim \textrm{Poisson}(50/100 = 0,5)$

O lucro esperado da empresa será o produto entre o lucro obtido por um
calendário sem erros de impressão e a probabilidade de produzir
calendários sem erro. Conforme variável aleatório X definida acima,
temos:

\begin{myalign*}
    &P(X = 0) = \overset{}{e^{-0,5}}\, \overset{}{0,5^{0}}/0! =
    0,607 &\\ 
    &\textrm{Lucro esperado} = P(X = 0)\, R\$5,00 = R\$3,04
\end{myalign*}
\end{onlysolution}
\end{defproblem}

<!--------------------------------------------- -->
<!-- Item Praia -->
\begin{defproblem}{praia}

  Um dos principais problemas nas regiões litorâneas é o índice de
  afogamento, principalmente no verão. Em uma cidade do litoral do
  Paraná o número de afogamentos nesta época é de 5 a cada 1.000
  banhistas. Sendo assim, calcule as probabilidades:\\[0.2cm]
\begin{textenum}
    \item Ocorrem pelo menos 2 afogamentos em 1.000 banhistas.
    \resp{`r ppois(2, 5)`}\\[0.1cm]
    \item Ocorrem pelo menos 4 afogamentos em 2.000 banhistas.
    \resp{`r ppois(4, 10)`}
\end{textenum}
\begin{onlysolution}
\newline \it \color{black!80!blue!80}

X: número de afogamentos em 1.000 banhistas \\
X $ \sim \textrm{Poisson}(\lambda = 5)$

\begin{myalign*}
    P(X \leq 2) &= P(X = 0) + P(X = 1) + P(X = 2) & \\
    & = \overset{}{e^{5}} \left ( \frac{5^{0}}{0!} + 
    \frac{5^{1}}{1!} + \frac{5^{2}}{2!} \right )
    = `r ppois(2, 5)` \\
\end{myalign*}

Y: número de afogamentos em 2.000 banhistas \\
Y $ \sim \textrm{Poisson}(\lambda = 5(2) = 10)$

\begin{myalign*}
    P(X \leq 4) &= P(X = 0) + P(X = 1) + P(X = 2) + P(X = 3) + P(X = 4)
    & \\
    & = \overset{}{e^{10}} \left (
    \frac{10^{0}}{0!} + \frac{10^{1}}{1!} + \frac{10^{2}}{2!} +
    \frac{10^{3}}{3!} + \frac{10^{3}}{4!} \right )
    = `r ppois(4, 10)` 
\end{myalign*}
\end{onlysolution}
\end{defproblem}

<!--------------------------------------------- -->
<!-- Item  -->
<!-- \begin{defproblem}{futebol} -->
<!-- \begin{onlysolution} -->
<!-- \newline \it \color{black!80!blue!80} -->
<!-- RESOLVER -->
<!-- \end{onlysolution} -->
<!-- \end{defproblem} -->

<!--==================================================================== -->
<!-- Exibe os exercícios elaborados  -->

\begin{enumerate}[leftmargin=*]
    \renewcommand\labelenumi{\bfseries\theenumi.}
    \item \useproblem{kobe-bryant}
    \item \useproblem{futebol}
    \item \useproblem{feijao}
    \item \useproblem{poisson1}
    \item \useproblem{grafica}
    \item \useproblem{praia}
\end{enumerate}

<!--------------------------------------------- -->
<!-- CMR BUG -->
<!-- --- -->
<!-- output: pdf_document -->
<!-- --- -->
<!-- <\!-- It's work -\-> -->
<!-- \begin{equation} -->
<!--     P(X = x) = \frac{e^\lambda \lambda^x}{x!} -->
<!-- \end{equation} -->
<!--  -->
<!-- <\!-- It's work -\-> -->
<!-- \begin{align} -->
<!--     P(X = x) = \frac{e^\lambda \lambda^x}{x!} -->
<!-- \end{align} -->
<!--  -->
<!-- <\!-- It's work -\-> -->
<!-- \begin{flalign} -->
<!--     P(X = x) = \frac{e_\lambda \lambda_x}{x!} -->
<!-- \end{flalign} -->
<!--  -->
<!-- <\!-- It's  work -\-> -->
<!-- \begin{flalign} -->
<!--     &P(X = x) = \frac{e^\lambda \lambda^x}{x!}& -->
<!-- \end{flalign} -->
<!-- <\!-- It's don't work -\-> -->
<!-- \begin{flalign} -->
<!--     &P(X = x) = e^\lambda & -->
<!-- \end{flalign} -->
<!-- <\!-- It's work -\-> -->
<!-- \begin{flalign} -->
<!--     &P(X = x) = \overset{}{e^{e^\lambda}} & -->
<!-- \end{flalign} -->

<!-- Potentiation only works if accomodated in others equation's
functions (like \frac{}{}, \overset{}{}, \underline{}, ...) -->
