% Lista de Exercícios

\vspace*{-1.2cm}
\begin{center}
\LARGE \textbf{Distribuições de Probabilidades} \\[0.2cm]
\normalsize
Monitoria CE081 - atualizado em `r format(Sys.time(), "%d de %B de %Y às
%X")` 
\end{center}

```{r setup, include = FALSE}

source("_setup.R")

drawN <- function(lwr = -3, upr = 3, Xc = 1, labels = Xc,
                  type = 1:3) {
    x <- seq(-3, 3, length.out = 100)
    fx <- dnorm(x)
    plot(fx ~ x, type = "l", axes = FALSE, xlab = "", ylab = "",
         ylim = c(0, max(fx) * 1.17))
    axis(1, c(-10, 10), labels = c("", ""))
    axis(1, Xc, labels = labels)
    if (type[1] == 1) {
        xx <- seq(0, Xc, length = 50)
        leg <- expression(P(0<=~Z<=~Z[c]))
    }
    if (type[1] == 2) {
        xx <- seq(-5, Xc, length = 50)
        leg <- expression(P(Z<=~Z[c]))
    }
    if (type[1] == 3) {
        xx <- seq(Xc, 5, length = 50)
        leg <- expression(P(Z>=~Z[c]))
    }
    fxx <- dnorm(xx)
    polygon(c(xx, rev(xx)), c(fxx, rep(0, 50)), density = 20)
    legend("topleft", bty = "n", density = 30,
           legend = leg, cex = 1.2)
    box("figure")
}

```

<!--------------------------------------------- -->
<!-- Prefácio à resolução -->
\begin{defproblem}{prefacio}
\begin{onlysolution}
A resolução (detalhada) dos exercícios é feita com base nas
probabilidades tabeladas da distribuição Normal Padrão na forma: $P(0
\leq Z \leq Z_c)$ (conforme figura 1 à esquerda). Contudo, para qualquer
tabulação da distribuição chegar-se-á ao mesmo resultado.

```{r, fig.height = 2, fig.width = 6, fig.cap = "Tipos de distribuições Normais tabelas"}

par(mfrow = c(1, 3), mar = c(2, 1, 0, 1))
drawN(Xc = 1, labels = expression(Z[c]), type = 1)
drawN(Xc = 1, labels = expression(Z[c]), type = 2)
drawN(Xc = 1, labels = expression(Z[c]), type = 3)

```

Ressalta-se que, embora os procedimentos para resolução sejam exibidos,
os cálculos são realizados via procedimentos computacionais, portanto
arrendondamentos podem alterar ligeiramente os resultados. Todavia, se
houver algum resultado discrepante informe o monitor para correção.
\end{onlysolution}
\end{defproblem}


<!--------------------------------------------- -->
<!-- Item Kobe Bryant -->
\begin{defproblem}{normal1}

  (Usando a tabela) Calcule as probabilidades abaixo considerando X uma
  variável aleatória normalmente distribuída com média $\mu$ e variância
  $\sigma^2$: \\[0.2cm]
  \begin{textenum}
    \item $P(X \geq 1 \mid \mu = 0,\, \sigma^2 = 1)$
        \resp{`r pnorm(1, lower = FALSE)`} \\[0.1cm]
    \item $P(X > -2 \mid \mu = 0,\, \sigma^2 = 1)$
        \resp{`r pnorm(-2, lower = FALSE)`} \\[0.1cm]
    \item $P(X < 1,5 \mid \mu = 0,\, \sigma^2 = 1)$
        \resp{`r pnorm(1.5, lower = TRUE)`} \\[0.1cm]
    \item $P(X \leq -0,5 \mid \mu = 0,\, \sigma^2 = 1)$
        \resp{`r pnorm(-0.5, lower = TRUE)`} \\[0.1cm]
    \item $P(-1 < X < 1,5 \mid \mu = 0,\, \sigma^2 = 1)$
        \resp{`r diff(pnorm(c(-1, 1.5)))`} \\[0.1cm]
    \item $P(1 < X \leq 1,5 \mid \mu = 0,\, \sigma^2 = 1)$
        \resp{`r diff(pnorm(c(1, 1.5)))`} \\[0.1cm]
    \item $P(X \leq 9 \mid \mu = 10,\, \sigma^2 = 9)$
        \resp{`r pnorm(9, 10, 3)`}
  \end{textenum}
\begin{onlysolution}
\newline \it \color{black!80!blue!80}
\begin{multicols}{2}

(a) Na tabela $P(0 \leq Z \leq 1) = $ `r pnorm(1) - 0.5`.\\ Portanto
$P(Z \geq 1) =$ 0,5 - `r pnorm(1) - 0.5` = `r pnorm(1, lower = FALSE)`

(b) Na tabela $P(0 \leq Z \leq 2) = $ `r pnorm(2) - 0.5`.\\ Portanto
$P(Z > -2) =$ `r pnorm(2) - 0.5` + 0,5 = `r pnorm(-2, lower = FALSE)`

(c) Na tabela $P(0 \leq Z \leq 1,5) = $ `r pnorm(1.5) - 0.5`.\\ Portanto
$P(Z < 1,5) =$ `r pnorm(1.5) - 0.5` + 0,5 = `r pnorm(1.5)`

(d) Na tabela $P(0 \leq Z \leq 0,5) = $ `r pnorm(0.5) - 0.5`.\\ Portanto
$P(Z \leq -0,5) =$ 0,5 - `r pnorm(0.5) - 0.5` = `r pnorm(-0.5)`

\vfill \columnbreak

(e) Na tabela $P(0 \leq Z \leq 1) = $ `r pnorm(1) - 0.5` e $P(0 \leq Z
\leq 1,5) = $ `r pnorm(1.5) - 0.5`. Portanto $P(-1 < Z < 1,5) =$
`r pnorm(1) - 0.5` + `r pnorm(1.5) - 0.5` = `r diff(pnorm(c(-1, 1.5)))`

(f) Na tabela $P(0 \leq Z \leq 1) = $ `r pnorm(1) - 0.5` e $P(0 \leq Z
\leq 1,5) = $ `r pnorm(1.5) - 0.5`. Portanto $P(1 < Z \leq 1,5) =$
`r pnorm(1.5) - 0.5` - `r pnorm(1) - 0.5` = `r diff(pnorm(c(1, 1.5)))`

(g) Padronizando $P\left ( \frac{X-\mu}{\sigma} \leq
\frac{9-10}{\sqrt{9}} \right ) = P(Z \leq $ `r (9-10)/3`). Na tabela
$P(0 \leq Z \leq 0,333) = $ `r pnorm(1/3) - 0.5`. Portanto $P(Z \leq -0,333)
=$ 0,5 - `r pnorm(1/3) - 0.5` = `r pnorm(-1/3)`
\end{multicols}
\end{onlysolution}
\end{defproblem}

<!--------------------------------------------- -->
<!-- Item  -->
<!-- \begin{defproblem}{futebol} -->
<!-- \begin{onlysolution} -->
<!-- \newline \it \color{black!80!blue!80} -->
<!-- RESOLVER -->
<!-- \end{onlysolution} -->
<!-- \end{defproblem} -->

<!--==================================================================== -->
<!-- Exibe os exercícios elaborados  -->

\useproblem{prefacio}

\begin{enumerate}[leftmargin=*]
    \renewcommand\labelenumi{\bfseries\theenumi.}
    \item \useproblem{normal1}
\end{enumerate}

