% Lista de Exercícios

\vspace*{-1.2cm}
\begin{center}
\LARGE \textbf{Intervalos de confiança e teste de hipóteses} \\[0.2cm]
\normalsize
Monitoria CE081 - atualizado em `r format(Sys.time(), "%d de %B de %Y às
%X")` 
\end{center}

```{r setup, include = FALSE}

source("_setup.R")

```

```{r}

## Função para realizar testes de hipóteses para média
testProp <- function(x, n, pi_0 = 0.5, conf_level = 0.95,
                     type = c("two.sided", "less", "greater")) {
    type <- match.arg(type)
    ## Calcula as quantidades a partir de estatísticas suficientes
    p <- x/n
    var <- (pi_0 * (1 - pi_0))
    s <- sqrt(var)
    zcalc <- sqrt(n) * (p - pi_0)/s
    ## P-valores conforme tipo de teste
    switch(type,
           "less" = {
               qs <- qnorm(1 - conf_level)
               pval <- pnorm(zcalc)},
           "greater" = {
               qs <- qnorm(1 - conf_level, lower.tail = FALSE)
               pval <- pnorm(zcalc, lower.tail = FALSE)},
           "two.sided" = {
               qs <- qnorm((1 - conf_level)/2)
               pval <- 2 * pnorm(-abs(zcalc))}
           )
    L <- list(xbar = p, sdbar = s, n = n, type = type,
              quantis = qs, conf = conf_level, distr = "z",
              mu0 = pi_0, zcalc = zcalc, pval = pval)
    class(L) <- "mytest"
    attr(L, "test") <- "p"
    return(L)
}

## Função para realizar testes de hipóteses para média
testMu <- function(sum_x, sum_x2 = NULL, n, var = NULL, 
                   mu_0 = 0, conf_level = 0.95,
                   type = c("two.sided", "less", "greater")) {
    type <- match.arg(type)
    teste <- is.null(var) && n < 30
    distr <- "z"
    if (teste) distr <- "t"
    ## Calcula as quantidades a partir de estatísticas suficientes
    m <- sum_x/n
    if (is.null(var))
        var <- (sum_x2 - n * m^2)/(n - 1)
    s <- sqrt(var)
    zcalc <- sqrt(n) * (m - mu_0)/s
    df <- n - 1
    ## 
    if (teste) {
        ## P-valores conforme tipo de teste
        switch(type,
               "less" = {
                   qs <- qt(1 - conf_level, df = n - 1)
                   pval <- pt(zcalc, df)},
               "greater" = {
                   qs <- qt(1 - conf_level, df = n - 1, lower = FALSE)
                   pval <- pt(zcalc, df, lower.tail = FALSE)},
               "two.sided" = {
                   qs <- qt((1 - conf_level)/2, df = n - 1)
                   pval <- 2 * pt(-abs(zcalc), df)}
               )
    } else {
        ## P-valores conforme tipo de teste
        switch(type,
               "less" = {
                   qs <- qnorm(1 - conf_level)
                   pval <- pnorm(zcalc)},
               "greater" = {
                   qs <- qnorm(1 - conf_level, lower.tail = FALSE)
                   pval <- pnorm(zcalc, lower.tail = FALSE)},
               "two.sided" = {
                   qs <- qnorm((1 - conf_level)/2)
                   pval <- 2 * pnorm(-abs(zcalc))}
               )
    }
    L <- list(xbar = m, sdbar = s, n = n, type = type,
              quantis = qs, distr = distr, conf = conf_level,
              mu0 = mu_0, zcalc = zcalc, pval = pval)
    class(L) <- "mytest"
    attr(L, "test") <- "m"
    return(L)
}

icMu <- function(obj) {
    ic <- with(obj, xbar + c(-1, 1) * abs(quantis) * sdbar/sqrt(n))
    out <- list(ic = ic, obj = obj)
    attr(out, "test") <- "mu"
    class(out) <- "ic"
    return(out)
}

icProp <- function(obj) {
    ic <- with(obj, xbar + c(-1, 1) * abs(quantis) * sdbar / sqrt(n))
    out <- list(ic = ic, obj = obj)
    attr(out, "test") <- "prop"
    class(out) <- "ic"
    return(out)
}

plot.ic <- function(obj, texto = TRUE, ...) {
    type <- attr(obj, "test")
    ## if (type == "mu") labelx <- expression(bar(X))
    ## if (type == "prop") labelx <- expression(hat(p))
    with(obj, {
        plot(obj, show.line = FALSE, ...)
        if (texto) {
            text(0, 0.2, labels = paste0(round(obj$conf*100), "%"),
                 cex = 1.5, col = 4)
        }
    })
}

drawZN <- function(lwr = -3, upr = 3, mu = 0, sigma = 1,
                   qz = c(-1, 1), type = 1:3, angle = 45,
                   las = 2, legend = FALSE, box = TRUE,
                   labelx = expression(bar(X)), labelz = "Z") {
    ##-------------------------------------------
    ## if (labelx[1] == "barX") labelx[1] <- expression(bar(X))
    ##-------------------------------------------
    draw.prob <- function(x, type = 1:3) {
        if (is.null(angle)) angle <- sample(0:90, 1)
        if (type[1] == 1) {
            if (x <= 0) xx <- seq(x, 0, length = 50)
            if (x  > 0) xx <- seq(0, x, length = 50)
        }
        if (type[1] == 2) xx <- seq(-5, x, length = 50)
        if (type[1] == 3) xx <- seq(x, 5, length = 50)
        fxx <- dnorm(xx)
        polygon(c(xx, rev(xx)), c(fxx, rep(0, 50)),
                density = 12, angle = angle)
    }
    ##-------------------------------------------
    x <- seq(lwr, upr, length.out = 100)
    fx <- dnorm(x)
    par(mgp = c(0, 0.5, 0), tcl = -0.3, mar = c(2.5, 1, 0, 1))
    plot(fx ~ x, type = "l", axes = FALSE, xlab = "", ylab = "",
         ylim = c(-0.12, max(fx) * 1.05))
    ##-------------------------------------------
    qx <- qz * sigma + mu
    sapply(qz, draw.prob, type = type)
    ##-------------------------------------------
    axis(1, c(-10, 0, 10), labels = c("", mu, ""), line = -3, las = las)
    axis(1, upr*1.05, labels = labelx[1], line = -2.5,
         tick = FALSE, cex.axis = 1.3)
    axis(1, qz, labels = round(qx, 2), line = -3, las = las)
    axis(1, c(-10, 0, 10), labels = c("", 0, ""), las = las)
    axis(1, upr*1.05, labels = labelz, tick = FALSE, cex.axis = 1.3)
    axis(1, qz, labels = round(qz, 2), las = las)
    ##-------------------------------------------
    if (type[1] == 1) leg <- expression(P(0<=~Z<=~Z[c]))
    if (type[1] == 2) leg <- expression(P(Z<=~Z[c]))
    if (type[1] == 3) leg <- expression(P(Z>=~Z[c]))
    if (legend) {
        legend("topleft", bty = "n", density = 30,
               legend = leg, cex = 1.2)
    }
    if (box) box("figure", col = "#33335B")
}

plot.mytest <- function(x, show.line = TRUE, ...) {
    with(x, {
        labelz <- "Z"
        labelx <- expression(bar(X))
        sdbar <- sdbar/sqrt(n)
        if (distr == "t") labelz <- "t"
        if (attr(x, "test") == "p") labelx <- expression(hat(p))
        if (type == "two.sided") {
            drawZN(mu = mu0, sigma = sdbar, qz = abs(quantis),
                   type = 3, labelz = labelz, labelx = labelx, ...)
            par(new = TRUE)
            drawZN(mu = mu0, sigma = sdbar, qz = -abs(quantis),
                   type = 2, labelz = labelz, labelx = labelx, ...)
        }
        if (type == "less") {
            drawZN(mu = mu0, sigma = sdbar, qz = quantis,
                   type = 2, labelz = labelz, labelx = labelx, ...)
        }
        if (type == "greater") {
            drawZN(mu = mu0, sigma = sdbar, qz = quantis,
                   type = 3, labelz = labelz, labelx = labelx, ...)
        }
        ## arrows(zcalc, 0.2, zcalc, 0, col = 4, length = 0.15)
        ## abline(v = zcalc, col = 4)
        if (show.line) {
            segments(zcalc, -0.03, zcalc, 0.5, col = 4)
            text(x = zcalc, y = 0.2, label = "estatística do teste",
                 srt = 90, adj = c(0.55, -0.25), col = 4)
        }
        ## Estatística do teste nos eixos
        xstat <- (zcalc * sdbar) + mu0
        axis(1, zcalc, labels = round(zcalc, 2), las = 2, col.axis = 4)
        axis(1, zcalc, labels = round(xstat, 2), las = 2, col.axis = 4,
             line = -3)
    })    
} 

```

<!--------------------------------------------- -->
<!-- Produção de Soja  -->
\begin{defproblem}{soja}[fragile]

  Um agricultor, produtor de soja, sabe que com as especificações atuais
  cada héctare produz em média 15 toneladas de grãos. Nesta safra uma
  amostra de 9 héctares forneceu as seguintes produções em toneladas por
  héctare

\begin{center}
```{r, results = "asis"}

x <- c(17, 13, 6, 10, 14, 17, 5, 19, 16)
cat(paste("\\textbf{\\texttt{", paste(x, collapse = " "), "}}"))

```
\end{center}

Com base nos resultados obtidos da amostra há evidências de que a
produtividade da safra deste ano esta aquém do esperado? Considere o
nível de significância de 5\%. \resp{estatística do teste -1.2 > valor
de referência -1.86, não rejeita $H_0$}
\begin{onlysolution}
\newline \it \color{black!80!blue!80}
\vspace{-0.6cm}
\begin{multicols}{2}

```{r, fig.height = 3.5, fig.width = 4}

ex.soja <- testMu(sum_x = sum(x), sum_x2 = sum(x^2), n = length(x),
                  mu_0 = 15, type = "less")

plot(ex.soja)

```
\vfill
\columnbreak
Hipóteses: 
$H_0: \mu = 15 \textrm{ vs } H_1: \mu< 15$. \\
Informações do teste:
$\mu_0 = 15$;
$\alpha = `r 1-ex.soja$conf`$ \\
Informações da amostra: 
$\bar{x} = `r ex.soja$xbar`$;
$S = `r ex.soja$sdbar`$;
$n = `r ex.soja$n`$ \\
Estatística do teste:
$z_{calc} = \frac{\bar{x} - \mu_0}{S/\sqrt{n}} = `r ex.soja$zcalc`$ \\
Valor de referência:
$z_{tab} = t_{(n-1, \alpha)} = `r ex.soja$quantis`$ \\
Consultado na tabela da distribuição t de Student com n-1 graus de
liberdade.
Regra de decisão:
\begin{myalign*}
\left\{\begin{array}{ll}
    \textrm{Rejeita } H_0, & \textrm{se } z_{calc} < z_{tab} \\ 
    \textrm{Não Rejeita } H_0, & \textrm{se } z_{calc} \geq z_{tab}
\end{array}\right.
\end{myalign*}

Como $z_{calc}$ = `r ex.soja$zcalc` é maior que
$z_{tab}$ = `r ex.soja$quantis` não temos evidências para rejeitar
$H_0$, ou seja, não temos evidência de que a produção está
significativamente aquém do esperado. O valor inferior a 15 pode ser
atribuído a mera casualidade da amostra.

\end{multicols}
\end{onlysolution}
\end{defproblem}

<!--------------------------------------------- -->
<!-- Produção de soja - adicionais  -->
\begin{defproblem}{soja2}
  Considere a situação apresentada no exercício 1 para a resolução dos
  itens abaixo: \\[0.2cm]
  \begin{textenum}
    \item Construa a regra de decisão do teste na escala da média.
      \resp{Rejeita $H_0$ se $\bar{x} < 11,9$} \\[0.1cm]
    \item Calcule o p-valor do teste de hipóteses, e conclua sobre o
    teste a partir dele.
      \resp{p-valor > 0,1, não rejeita $H_0$} \\[0.1cm]
    \item Construa um intervalo de confiança para a média de grãos de
    soja por héctare com 95\% de confiança e interprete-o.
      \resp{IC($\mu$, 95\%): (9,16, 16,84)}
  \end{textenum}
\begin{onlysolution}
\newline \it \color{black!80!blue!80}
\vspace{0cm}

(a) Para um teste de hipóteses unilateral à direita para a média
rejeita-se $H_0$ quando $z_{calc} < z_{tab}$. Trabalhando com esta
inequação temos: \vspace{-0.7cm}

$$
z_{calc} < z_{tab} \Rightarrow \hspace{0.5cm}
\frac{\bar{x} - \mu_0}{S/\sqrt{n}} < z_{tab} \Rightarrow \hspace{0.5cm}
\bar{x} - \mu_0 < \frac{z_{tab} \cdot S}{ \sqrt{n}} \Rightarrow \hspace{0.5cm}
\bar{x} < \frac{z_{tab} \cdot S}{ \sqrt{n}} + \mu_0 \Rightarrow
\hspace{0.5cm}
\bar{x} < `r with(ex.soja, quantis * sdbar / sqrt(n) + mu0)`
$$

Assim a regra de decisão na escala da média fica
\begin{align*}
\left\{\begin{array}{ll}
    \textrm{Rejeita } H_0, & \textrm{se } \bar{x} < 11,901 \\ 
    \textrm{Não Rejeita } H_0, & \textrm{se } \bar{x} \geq 11,901
\end{array}\right.
\end{align*}

(b) O p-valor refere-se a probabilidade de se observar algo tão
extremo quanto o observado, sob a suposição de que a hipótese nula é
verdadeira, ou seja, p-valor = $P(t_{n-1} < z_{calc} \mid H_0)$ = $P(t_{8} <
`r ex.soja$zcalc` \mid H_0)$ = `r ex.soja$pval`. \\ Podemos concluir
sobre a rejeição da hipótese nula contrastando o p-valor com o nível de
significância adotado, como p-valor $> \alpha$ (0,132 > 0,05) então não
há fortes evidências para rejeição de $H_0$.

(c) Para construção dos intervalos de confiança temos que: $\bar{x}$ =
13, $S = 5$, $n$ = 9 e ainda o coeficiente de confiança é de 0,95
($\alpha$ = 0.05). Como a variância é desconhecida e ainda a amostra é
pequena a distribuição t de Student deverá ser utilizada. Com ela
obtemos o quantil -2.31 que atende o nível de confiança especificado, ou
seja, $P(t_8 < -2.31)$ = 0.025. E assim o intervalo de confiança é
determinado como \vspace{-0.3cm}

$$
\bar{X} \pm z_{\alpha/2} \cdot \frac{\sigma}{\sqrt{n}} \Rightarrow
\hspace{0.5cm}
13 \pm 2.31 \cdot \frac{5}{\sqrt{9}} \Rightarrow \hspace{0.5cm}
13 \pm 1,384 \Rightarrow \hspace{0.5cm}
IC(\mu, 95\%):\, (9,157, \, 16,843)
$$

Portanto temos 95\% de confiança de que o intervalo (9,157, 16,843)
contenha o verdadeiro parâmetro $\mu$.
\end{onlysolution}
\end{defproblem}

<!--------------------------------------------- -->
<!-- Intervalo de confiança genérico -->
\begin{defproblem}{icmu}
  Considere X uma variável aleatória normalmente distribuída com média
  $\mu$ e variância $\sigma^2$, da qual obteve-se uma amostra que
  apresentou os seguintes resultados: $\sum_{i=1}^{64}x_i$ = 1280 e
  $\sum_{i=1}^{64}x_i^2$ = 26167. \\[0.2cm]
  \begin{textenum}
    \item Construa um intervalo de confiança para média com 80\% de
    confiança. 
      \resp{IC($\mu$, 80\%): (18,56, 21,44)} \\[0.1cm]
    \item Construa um intervalo de confiança para média com 90\% de
    confiança. 
      \resp{IC($\mu$, 90\%): (18,15, 21,85)} \\[0.1cm]
    \item Construa um intervalo de confiança para média com 95\% de
    confiança. 
      \resp{IC($\mu$, 95\%): (17,80, 22,20)} \\[0.1cm]
    \item Construa um intervalo de confiança para média com 99\% de
    confiança. 
      \resp{IC($\mu$, 99\%): (17,10, 22,90)}
  \end{textenum}
\begin{onlysolution}
\newline \it \color{black!80!blue!80}
\vspace{-0.5cm}

\begin{multicols}{2}

```{r, fig.height = 3.5, fig.width = 4}

ic80 <- icMu(testMu(1280, 26167, 64, mu_0 = 20, var = 81, conf_level = 0.8))
ic90 <- icMu(testMu(1280, 26167, 64, mu_0 = 20, var = 81, conf_level = 0.9))
ic95 <- icMu(testMu(1280, 26167, 64, mu_0 = 20, var = 81, conf_level = 0.95))
ic99 <- icMu(testMu(1280, 26167, 64, mu_0 = 20, var = 81, conf_level = 0.99))

plot(ic80, texto = FALSE, angle = 45, lwr = -3.5, upr = 3.5)
par(new = TRUE)
plot(ic90, texto = FALSE, angle = 45, lwr = -3.5, upr = 3.5)
par(new = TRUE)
plot(ic95, texto = FALSE, angle = 45, lwr = -3.5, upr = 3.5)
par(new = TRUE)
plot(ic99, texto = FALSE, angle = 45, lwr = -3.5, upr = 3.5)
##-------------------------------------------

qs <- sapply(list(ic80, ic90, ic95, ic99),
             function(obj) obj$obj$quantis)
yl <- seq(0.1, 0.3, length.out = 4)
segments(qs, yl, -qs, yl, col = 4, lty = 2)
segments(c(qs, -qs), -0.02, c(qs, -qs), c(yl, yl), col = 4, lty = 2)
text(x = 0, y = yl - 0.02, labels = paste0(c(80, 90, 95, 99), "%"),
     col = 4)

```

\columnbreak

Do exercício temos que \\
$\bar{x} = \frac{\sum_{i=1}^{n} x_i}{n} = \frac{320}{16} = 20$\\
$S^2 = \frac{\sum_{i=1}^{n} x_i^2 - n \cdot \bar{x}^2}{n-1} =
\frac{26167 - 64 \cdot 20^2}{64-1} = 9 \Rightarrow 
S = \sqrt{9} = 3$

E um intervalo de confiança para média com 1-$\alpha$ de confiança é
dado por IC($\mu,\, 1-\alpha$): $\bar{x} \pm
z_{\alpha/2}\frac{S}{\sqrt{n}}$, em que $z_{\alpha/2}$ é o quantil da
distribuição Normal(0, 1), tal que $P(Z < z_{\alpha/2}$) = $\alpha/2$.

(a) $\alpha = 0,2 \Rightarrow z_{0,1} = 1,28$\\
IC($\mu\, 80\%$): $20 \pm 1,28 \cdot 3/\sqrt{64} \Rightarrow (`r ic80$ic`)$

(b) $\alpha = 0,1 \Rightarrow z_{0,05} = 1,64$\\
IC($\mu\, 90\%$): $20 \pm 1,64 \cdot 3/\sqrt{64} \Rightarrow (`r ic90$ic`)$

(c) $\alpha = 0,05 \Rightarrow z_{0,025} = 1,96$\\
IC($\mu\, 95\%$): $20 \pm 1,96 \cdot 3/\sqrt{64} \Rightarrow (`r ic95$ic`)$

(d) $\alpha = 0,01 \Rightarrow z_{0,005} = 2,58$\\
IC($\mu\, 99\%$): $20 \pm 2,58 \cdot 3/\sqrt{64} \Rightarrow (`r ic99$ic`)$
\end{multicols}
\end{onlysolution}
\end{defproblem}

<!--------------------------------------------- -->
<!-- Intervalo de confiança para proporção  -->
\begin{defproblem}{voto}

  Uma pesquisa eleitoral realizada com uma amostra de 400 eleitores de
  uma cidade do Paraná indicou que 140 deles são a favor do candidato
  A. Determine um intervalo de confiança para a proporção de eleitores
  favoráveis ao candidato A nesta cidade. Considere um nível de
  confiança de 95\%. \resp{IC($\pi$, 95\%): (0,303, 0,397)}
\begin{onlysolution}
\newline \it \color{black!80!blue!80}
\vspace{-0.5cm}

```{r}

ex.voto <- icProp(testProp(140, 400, pi_0 = 140/400))

```

x: número de eleitores favoráveis ao candidato A \\
n: número total de eleitores na amostra \\
$\hat{p}$: proporção de eleitores favoráveis ao candidato
A. $\hat{p}=\frac{x}{n} = \frac{140}{400} = 0,35$ 

Intervalo de confiança para proporção:

$$
\hat{p} \pm z_{\alpha/2}\sqrt{\frac{\hat{p} \cdot (1-\hat{p})}{n}}
\Rightarrow \hspace{0.5cm}
0,35 \pm 1,96 \cdot \sqrt{\frac{0,35 \cdot 0,65}{400}} \Rightarrow
\hspace{0.5cm}
0,35 \pm `r with(ex.voto$obj, -quantis * sdbar / sqrt(n))` \Rightarrow
\hspace{0.5cm}
IC(\pi,\, 95\%): (`r ex.voto$ic`)
$$

Portanto temos 95\% de confiança de que o intervalo (`r ex.voto$ic`)
contenha o verdadeiro parâmetro $\pi$, proporção de eleitores favoráveis
ao cadidato A. 
.
\end{onlysolution}
\end{defproblem}

<!--------------------------------------------- -->
<!-- Lançamento de moeda -->
\begin{defproblem}{moeda}

  João um estudante do ensino médio, ao voltar de uma aula sobre
  probabilidades onde um exemplo com lançamento de moedas foi
  apresentado, decidiu avaliar se uma moeda com uma pequena deformação
  era honesta. Para tal avaliação João lançou a moeda 50 vezes e obteve
  18 caras. Considerando o experimento do João temos evidências sobre a
  não honestidade de sua moeda? Considere um nível de significância de
  0,1. \resp{estatística do teste |-1.98| > valor de referência 1.64, 
  rejeita $H_0$} 
\begin{onlysolution}
\newline \it \color{black!80!blue!80}
\vspace{-0.5cm}

\begin{multicols}{2}

```{r, fig.height = 3.5, fig.width = 4}

ex.moeda <- testProp(x = 18, n = 50, pi_0 = 0.5,
                     conf_level = 0.9, type = "two.sided")

plot(ex.moeda)

```

\vfill
\columnbreak
Hipóteses: 
$H_0: \pi = 0,5 \textrm{ vs } H_1: \pi \neq 0,5$. \\
Informações do teste:
$\pi_0 = 0,5$;
$\alpha = `r 1-ex.moeda$conf`$ \\
Informações da amostra: 
$n = `r ex.moeda$n`$ \\
$\hat{p} = \frac{18}{50} = `r ex.moeda$xbar`$; \\
Estatística do teste:
$z_{calc} = \frac{\hat{p} - \pi_0}{\sqrt{\hat{p}\cdot (1-\hat{p})/n}} =
`r ex.moeda$zcalc`$ \\
Valor de referência:
$z_{tab} = z_{\alpha/2} = `r -ex.moeda$quantis`$ \\
Consultado na tabela da distribuição Z (Normal(0, 1)). \\
Regra de decisão:
\begin{myalign*}
\left\{\begin{array}{ll}
    \textrm{Rejeita } H_0, & \textrm{se } |z_{calc}| > z_{tab} \\ 
    \textrm{Não Rejeita } H_0, & \textrm{caso contrário}
\end{array}\right.
\end{myalign*}

Como $|z_{calc}|$ = `r -ex.moeda$zcalc` é maior que
$z_{tab}$ = `r -ex.moeda$quantis` temos evidências para rejeitar
$H_0$, ou seja, há evidências de que a moeda de João não é
honesta. Todavia, note que se tivéssemos considerado $\alpha$ = 0,05 a
decisão seria complicada, nestes casos o ideal é aumentar o tamanho da
amostra, neste exprimento, lançar mais vezes a moeda.
\end{multicols}
\end{onlysolution}
\end{defproblem}

<!--------------------------------------------- -->
<!-- Prefacio -->
\begin{onlysolution}
  Na resolução detalhada dos exercícios adota-se a notação conforme
  descrito abaixo.
  \begin{itemize}
    \itemsep3.5pt\parskip0pt\parsep0pt
    \item $\mu$: média populacional
    \item $\pi$: proporção populacional
    \item $\sigma^2$: variância populacional
    \item $\bar{x}$: média amostral
    \item $\hat{p}$: proporção amostral
    \item $S^2$: variância amostral
    \item $Z$: variável aleatória sob distribuição Normal(0, 1)
    \item IC($\theta$, (1-$\alpha$)*100\%): intervalo de confiança para
    o parâmetro $\theta$ com confiança de (1-$\alpha$)*100\% 
    \item $t_{n-1}$: variável aleatória sob distribuição t de Student
    com n-1 graus de liberdade
    \item $z_{calc}$: estatística de um teste de hipóteses. Assume as
    expressões e distribuições conforme abaixo:
      \begin{itemize}
        \itemsep3.5pt\parskip0pt\parsep0pt
        \item teste para média com variância conhecida ou n > 30
        \footnote{O tamanho de amostra é colocado em várias obras de
        Estatística Básica, porém resssalta-se que a estatística do
        teste não segue distribuição Normal(0, 1) quando a variância é
        desconhecida, independente do tamanho da amostra.}.
        $z_{calc}$ =
        $\begin{aligned} 
            &\frac{\bar{x} - \mu_0}{\sigma/\sqrt{n}} \sim Normal(0,1)&
        \end{aligned}$
        \item teste para média com variância desconhecida e n < 30.
        $z_{calc}$ =
        $\begin{aligned} 
            &\frac{\bar{x} - \mu_0}{S/\sqrt{n}} \sim t_{n-1}&
        \end{aligned}$
        \item teste para proporção.
        $z_{calc}$ =
        $\begin{aligned} 
            &\frac{\hat{p} - \pi_0}{\sqrt{\hat{p} \cdot (1-\hat{p})/n}}
            \sim Normal(0, 1)& 
        \end{aligned}$
      \end{itemize}
  \end{itemize}
\end{onlysolution}

<!--==================================================================== -->
<!-- Exibe os exercícios elaborados  -->

\pagebreak
\begin{enumerate}[leftmargin=*]
    \renewcommand\labelenumi{\bfseries\theenumi.}
    \item \useproblem{soja}
    \item \useproblem{soja2}
    \item \useproblem{icmu}
    \item \useproblem{voto}
    \pagebreak
    \item \useproblem{moeda}
\end{enumerate}
